臺灣臺南地方法院民事判決
110年度再易字第28號
再審原告    張連峯  
再審被告    陳文富  

上列當事人間請求再審之訴事件，再審原告對於本院民國110年9
月8日109年度簡上字第190號確定判決提起再審之訴，本院判決
如下：
    主  文
再審之訴駁回。
再審訴訟費用由再審原告負擔。
    理  由
壹、程序部分：按再審之訴，應於30日之不變期間內提起；前項
    期間，自判決確定時起算，判決於送達前確定者，自送達時
    起算，民事訴訟法第500條第1項、第2項前段定有明文。經
    查，本件再審原告對本院109年度簡上字第190號確定判決（
    下稱原確定判決）提起再審之訴，而原確定判決係於民國11
    0年9月23日送達再審原告，有送達證書附卷可稽（見109年
    度簡上字第190號卷《下稱簡上卷》第481頁）。再審原告於11
    0年10月23日提起本件再審之訴（見補字卷第15頁本院收狀
    章上所載日期），未逾上開法條所規定之30日不變期間，先
    予敘明。
貳、實體部分：
一、再審原告主張略以：
  ㈠原確定判決認定再審原告僅代墊新臺幣（下同）351萬元有誤
    ，再審原告發現未經斟酌之新證物得受較有利之判決，依民
    事訴訟法第496條第1項第13款規定提起再審：
　　⒈再審原告前於108年8月26日即與臺南市○○區○○段000地號及
      347地號土地、臺南市○○區○○段000○號建物（以下合稱系
      爭不動產）之出賣人即訴外人陳柯淑卿簽署合議書（下稱
      108年8月26日合議書），該合議書清楚記載：「民國108.
      8.26張連峯持銀行本行支票新台幣（下同）350萬元及現
      金1萬元合計351萬元作為備證款，另現金28萬元作為定金
      ，是因張芸家友人陳文富君欲購買坐落新營區裕民路16巷
      2之1號房屋及其土地，惟因資金不足，因此，委請張連峯
      君先行代墊上開全部金額（含定金），俟移轉完成或再辦
      理過戶中將陸續返還予張君；若張芸家友人中途違約不買
      ，張連峯亦不得向出賣人要求退款（含定金）…」等語，
      可確知再審原告代墊之買賣價金款項顯然包含351萬元之
      備證款及28萬元之定金，並非僅有原確定判決認定之351
      萬元備證款。
　　⒉又再審被告與系爭不動產出賣人陳柯淑卿之代理人即訴外
      人陳振芳於108年8月26日就系爭不動產簽立之買賣契約（
      下稱系爭買賣契約）時，已於系爭買賣契約上親自寫「8.
      26已付訂金5萬元整及郵局本支票15萬元，合計20萬元，
      叫代書張連峯親簽」等語，則再審被告實係先於108年8月
      26日給付20萬元之買賣價金與再審原告後，兩造再於108
      年9月11日簽訂合議書（下稱108年9月11日合議書）。考
      量上開2份合議書之時序，再審被告簽立108年9月11日合
      議書時，仍應給付系爭不動產出賣人陳柯淑卿之買賣價金
      債務為360萬元，並由再審原告依上開2份合議書負責代墊
      剩餘360萬元買賣價金。
　　⒊再審原告於108年8月26日收受再審被告之20萬元，依陳振
      芳與訴外人張芸家之約定，將該20萬元以現金轉交張芸家
      ，另於108年9月11日交付張芸家8萬元。至此，再審原告
      已履行108年8月26日合議書所示379萬元買賣價金之代墊
      款義務，亦幾乎履行108年9月11日合議書所示360萬元買
      賣價金之代墊款義務（剩1萬元尾款）。再審原告所持有
      經本院108年度司票字第3375號裁定准予強制執行如附表
      所示本票（下稱系爭本票），其原因關係既為代墊款債務
      ，再審原告已依合議書代墊359萬元買賣價金（108年8月2
      6日給付351萬元備證款與陳柯淑卿、108年9月11日依陳振
      芳指示轉交8萬元定金與張芸家），再審被告應負擔之本
      票債務自為360萬元。原審判決猶認原告僅代墊351萬元之
      買賣價金，認定事實顯未依照卷內證據，更有違原告發現
      未經審酌之新證據即108年8月26日合議書，爰依民事訴訟
      法第496條第1項第13款規定提起再審之訴。
  ㈡原確定判決認定再審原告就再審被告已交付價金得直接取償2
    0萬元，並列於清償代墊款項扣除，違反兩造契約約定，適
    用契約自由原則錯誤，再審原告依據民事訴訟法第496條第1
    項第1款規定提起再審：
　  ⒈再審被告於108年8月26日簽訂380萬元之買賣契約，當天並
      交付20萬元與再審原告，嗣兩造簽訂108年9月11日合議書
      時，再審被告尚有360萬元之買賣價金應給付，並因而簽
      訂系爭本票，故再審被告簽發系爭本票時，顯未將108年8
      月26日已給付20萬元之定金包含在內，此觀諸108年9月11
      日合議書約定20萬元定金不入履保專戶之用詞，即可知10
      8年8月26日再審被告交付再審原告之20萬元定金顯不含在
      系爭本票所擔保之360萬元代墊款內，原確定判決將再審
      被告於108年8月26日給付之20萬元納入，其計算結果即非
      正確。
  　⒉退步言之，以原確定判決之認定，再審被告給付總金額僅3
      54萬5,863元，而再審被告購買380萬元房屋，迄今僅給付
      354萬元。再審被告自本件買賣開始，無視於兩造間之代
      墊約定，一再否認再審原告之代墊行為，早已享受取得不
      動產所有權之權利，卻遲不盡給付價金之義務，最後更因
      原確定判決之謬誤，減少給付價金近26萬元；而再審原告
      身為承辦過戶之地政士，為求買賣雙方順利交屋，以自有
      資金代墊360萬元（351萬元給賣方，8萬元給張芸家），
      迄今僅拿到334萬元（再審被告於108年8月26日給付之20
      萬元，係依賣方指示轉給張芸家，非再審原告拿走），致
      再審原告好意代墊卻無端受有虧損26萬元。
  　⒊依上，再審被告簽發360萬元之系爭本票時，顯不包含108
      年8月26日已給付之20萬元定金，原確定判決察未及此，
      猶認該20萬元得清償部分代墊款，顯有違兩造契約自由原
      則之約定，適用法規顯有錯誤，再審原告爰依民事訴訟法
      第496條第1項第1款規定提起再審。
  ㈢再審原告於109年度簡上字第190號事件第二審訴訟程序（下
    稱前訴訟程序）中，未獲得充分詢問證人張芸家之機會，原
    訴訟程序訊問證人程序顯有不當：
　　再審原告在原訴訟程序中，於109年5月4日上午10時10分自
    行偕同證人張芸家到庭，再審原告原本預擬5點問題欲詢問
    張芸家（張芸家事前不知情），詎受命法官於再審原告向張
    芸家僅提出第1點問題時，就以再審原告有誘導證人之嫌禁
    止再審原告提問，並諭知再審原告將預擬之問題交出給法官
    ，並表明由自己問，然受命法官並沒有針對爭執問題點詢問
    證人，復當庭對證人張芸家很兇，態度不耐，使張芸家在驚
    慌中不知所云，再審原告當庭有表明異議，告以張芸家為陸
    籍配偶，不要對其這麼兇，再審原告強烈質疑原確定判決係
    因受命法官與再審原告因張芸家之詢問起爭執，而受不公平
    裁判，是原訴訟程序證人訊程序不合法，請調閱109年5月4
    日準備程序筆錄錄影光碟即可查知等語。
  ㈣並聲明：
　　⒈原確定判決全部廢棄。
　　⒉再審被告於前審之上訴駁回。
　　⒊再審及前審訴訟費用均由再審被告負擔。
二、再審被告並未提出書狀作任何聲明或陳述。　　
三、經查：
  ㈠再審原告以民事訴訟法第496條第1項第1款為再審事由部分：
　⒈按再審之訴顯無再審理由者，法院得不經言詞辯論，以判決
    駁回，民事訴訟法第502條第2項定有明文。所謂顯無再審理
    由，係指針對再審原告所主張之再審原因，無須另經調查辯
    論，即可判定其不足以動搖原確定判決所為判斷結果而言。
    故同一待證事項如在前訴訟程序中業已調查明確，並經受訴
    法院根據該項調查結果達成實體上之法律判斷，且就該待證
    事項亦無其他未經斟酌之證據方法，即不容當事人執是提起
    再審之訴，求依再審程序更為無益之調查。再按，民事訴訟
    法第496條第1項第1款所謂適用法規顯有錯誤，係指確定判
    決所適用之法規，顯然不合於法律規定，或與司法院大法官
    之解釋顯然違反，或消極的不適用法規，顯然影響判決者而
    言，並不包括判決理由矛盾、理由不備、取捨證據失當、調
    查證據欠週、漏未斟酌證據、認定事實錯誤及在學說上諸說
    併存致發生法律上見解歧異等情形在內；又解釋契約屬事實
    審法院之職權，其解釋縱有未當，尚不生適用法規顯有錯誤
    之問題（司法院釋字第177號解釋、最高法院60年台再字第1
    70號、63年台上字第880號、78年度台再字第26號判決意旨
    及最高法院110年度台再字第1號裁定意旨參照）。
　⒉再審原告主張：再審被告簽發360萬元之系爭本票時，顯不包
    含108年8月26日已給付之20萬元定金，原確定判決猶認該20
    萬元得清償部分代墊款，違反兩造契約自由原則之約定，有
    民事訴訟法第496條第1項第1款「適用法規顯有錯誤」之再
    審事由等語。惟查，原確定判決理由中關於認定系爭本票之
    基礎原因關係應為再審被告對再審原告所負代墊款債務，再
    審原告實際為再審被告代墊之價金為351萬元，非系爭買賣
    契約所載價金380萬元，以及關於依據108年9月11日合議書
    再審被告實際依序應清償之代墊款項、各期款項清償情形，
    與將再審被告於108年8月26日交付再審原告之20萬元，納入
    再審被告對再審原告前揭351萬元代墊款項清償之範圍等情
    所為之認定，係原確定判決依前訴訟程序中調查證據之結果
    ，所為實體上之法律判斷以及就108年9月11日合議書中雙方
    意思表示所為之解釋；揆諸前揭說明，民事訴訟法第496條
    第1項第1款所謂適用法規顯有錯誤，係指確定判決所適用之
    法規，顯然不合於法律規定，或與司法院大法官之解釋顯然
    違反，或消極的不適用法規，顯然影響判決者而言，不包括
    判決理由矛盾、理由不備、取捨證據失當、調查證據欠週、
    漏未斟酌證據、認定事實錯誤等情形，且解釋契約亦屬事實
    審法院之職權，其解釋縱有未當，亦非屬適用法規顯有錯誤
    之範疇。而再審原告所述上情，核屬對原確定判決取捨證據
    失當、認定事實錯誤及解釋契約未當等情所為之指摘，依前
    所述，均非屬適用法規顯有錯誤之範疇，則再審原告執前詞
    主張原確定判決有民事訴訟法第496條第1項第1款「適用法
    規顯有錯誤」之再審事由請求再審，難認可採。
　㈡再審原告以民事訴訟法第496條第1項第13款為再審事由部分
    ：
    ⒈按當事人發現未經斟酌之證物或得使用該證物者，得以再
      審之訴對於確定終局判決聲明不服，但以如經斟酌可受較
      有利益之裁判者為限，民事訴訟法第496條第1項第13款固
      有明文。惟所謂當事人發現未經斟酌之證物或得使用該證
      物，係指前訴訟程序事實審言詞辯論終結前已存在之證物
      ，因當事人不知有此，致未經斟酌，現始知之，或雖知有
      此而不能使用，現始得使用者而言（最高法院103年度台
      抗字第770號裁定意旨參照參照）。此乃為促使當事人在
      前訴訟程序事實審言詞辯論終結前，將已存在並已知悉而
      得提出之證物全部提出，以防止當事人於判決發生既判力
      後，濫行提起再審之訴，而維持確定裁判之安定性（司法
      院大法官會議釋字第355號解釋參照）。至該款所定得使
      用未經斟酌之證物，必須當事人在客觀上確不知該證物存
      在致未斟酌現始知之，或依當時情形有不能檢出該證物者
      始足當之，倘按其情狀依一般社會之通念，尚非不知該證
      物或不能檢出或命第三人提出者，均無該條款規定之適用
      。且當事人以發現得使用未經斟酌之證物為再審理由者，
      並應就其在前訴訟程序不能使用之事實，依民事訴訟法第
      277條前段規定負舉證責任（最高法院98年度台上字第125
      8號、100年度台上字第1800號、102年度台上字第660號判
      決、106年度台上字第1313號裁定參照）。
    ⒉再審原告固提出108年8月26日合議書，主張依該合議書所
      載，可知再審原告代墊之買賣價金顯然包含351萬元之備
      證款及28萬元之定金，並非僅有原確定判決認定之351萬
      元備證款，而系爭本票原因關係既為代墊款債務，再審原
      告已依合議書代墊359萬元買賣價金，再審被告應負擔之
      本票債務自為360萬元，非原確定判決所認定之351萬元，
      故本件有民事訴訟法第496條第1項第13款規定之再審事由
      等語。然查，依再審原告所述：108年8月26日合議書係其
      與系爭不動產之出賣人陳柯淑卿之代理人陳振芳於108年8
      月26日即簽訂等語，堪認該證物於前訴訟程序事實審言詞
      辯論終結前已存在，並為再審原告所已知，且依一般情狀
      及社會通念，再審原告於前訴訟程序中尚無不能提出之情
      形，則再審原告自得於前訴訟程序中提出該合議書。而再
      審原告並未敘明就前開證物有何在前訴訟程序中「依當時
      情形不能檢出該證物者」之情形，並舉證證明之，揆諸前
      開說明，前開證物即非屬民事訴訟法第496條第1項第13款
      所定「得使用未經斟酌之證物」，故本件難認有何再審原
      告所指符合民事訴訟法第496條第1項第13款發現未經斟酌
      證物之情形，再審原告以此為再審理由，亦屬無據。
  ㈢至於再審原告指摘前訴訟程序中受命法官行訊問證人程序不
    當之部分，觀諸前訴訟程序109年5月4日準備程序筆錄所載
    ，於再審原告詢問證人張芸家前，受命法官已就張芸家是否
    有向陳柯淑卿或陳振芳購買系爭不動產、系爭不動產買賣訂
    約過程、再審原告有無為再審被告代墊款項、再審原告有無
    交付張芸家款項及交付時間與原因等節進行詢問，張芸家亦
    逐一進行回答（見簡上卷第276至279頁），嗣由再審原告詢
    問證人時，因受命法官認再審原告於訊問問題時多次陳述自
    己意見，恐有誘導證人之虞，請再審原告注意，並諭知如再
    有同樣情形即中止詢問證人程序，其後再審原告庭呈問題草
    稿由受命法官直接詢問，受命法官亦就再審原告於本件再審
    起訴狀所載其預先擬定之問題中關於張芸家參與本件買賣之
    過程、簽約金28萬元之由來、再審原告於簽約當日有無代墊
    28萬元給陳振芳、陳振芳為何願意在系爭買賣契約用印、再
    審原告事先是否知道張芸家與陳振芳有講好簽約金28萬元、
    張芸家是如何收受28萬元等節詢問張芸家，由張芸家逐一回
    答，其回答亦無答非所問或不理解問題之情況（見簡上卷第
    279至281頁），是再審原告主張前訴訟程序受命法官未針對
    爭執問題詢問證人，且張芸家在驚慌中不知所云等語，已難
    認可採。況證人之訊問程序，核屬前訴訟程序之第二審法院
    所為調查證據之職權行使，再審原告並未指明其此部分所述
    ，有何符合民事訴訟法第496條第1項各款得請求再審之理由
    存在，故其執此提起本件再審之訴，難謂已合法表明再審事
    由，應認其聲請再審為不合法。
　㈣此外再審原告所述其他事由，均係就原判決認定事實、證據
    取捨為爭執，並就原確定判決已審酌之證據再提出抗辯，是
    再審原告此部分主張，並未指明原確定判決有如何合於法定
    再審事由之具體情事，尚難謂已合法表明再審事由，再審原
    告以該等事由主張原確定判決有再審理由，亦無所據。
四、綜上所述，原確定判決並無再審原告所主張之民事訴訟法第
    496條第1項第1款及第13款之再審事由，再審原告提起本件
    再審之訴，為顯無理由，應予駁回。又本院依職權調取原訴
    訟事件案卷，旨在審查再審原告提起本件再審之訴是否具備
    合法要件，並不涉及再審原告提出前開證據資料及主張之實
    質審查，亦無須另為其他證據調查，即足認再審原告提起本
    件再審之訴顯無再審理由，自無再行言詞辯論之必要，爰不
    經言詞辯論，逕以判決駁回之。
五、據上論結，本件再審之聲請顯無理由，依民事訴訟法第502
    條第2項、第95條、第78條，判決如主文。
中    華    民    國   111    年    2     月    25    日
                    民事第二庭  審判長法  官  林福來
                                      法  官  王獻楠
                                      法  官  余玟慧
以上正本係照原本作成　　　　　　　　　　　　　　　　　
本判決不得上訴。 
【附表】
編號 發票日 票面金額 到期日 提示日 票據號碼 1 108年9月11日 1,050,000元 未  載 108年9月12日 TH000000-0 2 108年9月11日 2,550,000元 未  載 108年9月12日 TH000000-0 
中　　華　　民　　國　　111 　年　　3 　　月　　3 　　日
                                      書記官  于子寧